臺灣宜蘭地方法院刑事判決　　　　　　　 96年度重訴字第5號
公　訴　人　臺灣宜蘭地方法院檢察署檢察官
被　　　告　甲○○
　　　　　　　　　　38號（
選任辯護人　林火炎律師
上列被告因殺人等案件，經檢察官提起公訴（96年度偵字第1114
、1301、1527號），本院判決如下：
    主  文
甲○○未經許可持有手槍，處有期徒刑陸年捌月，併科罰金新台
幣拾萬元，罰金如易服勞役，以新臺幣壹仟元折算壹日；扣案制
式手槍壹把（含彈匣壹個，槍枝管制編號0000000000號）沒收。
又殺人，處有期徒刑拾貳年陸月；扣案制式手槍壹把（含彈匣壹
個，槍枝管制編號0000000000號）沒收。應執行有期徒刑拾捌年
，併科罰金新台幣拾萬元，罰金如易服勞役，以新臺幣壹仟元折
算壹日。扣案制式手槍壹把（含彈匣壹個，槍枝管制編號0000
000000號）沒收。
扣案制式手槍（含彈匣壹個，槍枝管制編號0000000000號）、霰
彈槍（槍枝管制編號0000000000號）各壹把，均沒收。
    事  實
一、甲○○明知具殺傷力之制式手槍及子彈均屬槍砲彈藥刀械管
    制條例所列管之槍彈，未經主管機關之許可，不得寄藏、持
    有，竟未經許可，於民國95年4或5月間，在宜蘭縣羅東高中
    對面某住宅樓下處，經林忠科（已於95年9月27日死亡）託
    付而寄藏具有殺傷力之美國SMITH&WESSON廠915型口徑9mm制
    式半自動手槍（含彈匣1個，槍枝管制編號為0000000000號
    ，下簡稱美製制式手槍）1把及具有殺傷力之口徑9mm制式子
    彈9顆，並將上開槍、彈藏置於其母位於宜蘭縣羅東鎮○○
    路76之3號7樓住處，而甲○○於96年1月間某日知悉林忠科
    死亡後，即以持有之意，隨身攜帶上開槍、彈，而無故持有
    具有殺傷力之制式手槍及子彈。
二、甲○○於96年2月21日20時許，與乙○○、簡振家、丁○○
    等4人在宜蘭縣羅東鎮○○路46號「金寶貝KTV」偶遇林益霖
    （已於96年2月22日死亡，另經檢察官為不起訴處分），雙
    方因服務小姐徐若芹點檯之事而生齟齬，險釀成肢體衝突而
    心生嫌隙。林益霖亦心有未甘，於離去KTV後復於翌日2時許
    ，手持裝填子彈之捷克CZ廠75型口徑9mm制式半自動手槍（
    含彈匣1個，槍枝管制編號0000000000號，下簡稱捷克製制
    式手槍）、12GAUGE制式霰彈槍（槍枝管制編號0000000000
    號）各1把，與戊○○、林文燦再度折返「金寶貝KTV」1樓
    大廳，找乙○○談判，乙○○與丁○○一同下樓後，林益霖
    持霰彈槍抵住乙○○，經戊○○制止，林益霖復自腰間取出
    捷克製制式手槍朝1樓大廳天花板處射擊1發子彈，人在2樓
    之甲○○聽聞槍響，旋即下樓，林益霖見甲○○下樓，即持
    槍朝甲○○方向射擊，甲○○因此受傷。甲○○憤而基於殺
    害林益霖之犯意，持上開美製制式手槍朝林益霖接續射擊，
    林益霖亦持上開捷克製制式手槍朝甲○○射擊，2人均持續
    射擊至所持有子彈全數用罄。甲○○朝林益霖射擊過程中，
    有2槍分別擊中林益霖右背部及左膝部，致林益霖因右背部
    槍傷貫穿肋膜、橫隔膜、左肺至左肩胛骨，造成左肺出血及
    左胸大量出血而休克死亡。嗣於同日2時12分許，為警據報
    前往處理，循線查獲。
二、案經宜蘭縣警察局羅東分局報告臺灣宜蘭地方法院檢察署檢
    察官偵查起訴。
    理  由
一、按被告以外之人於審判外之言詞或書面陳述，除法律有規定
    者外，不得作為證據，刑事訴訟法第159條第1項定有明文，
    故如欲採被告以外之人於審判外之陳述，必須符合法律所規
    定之例外情形，方得認其審判外之陳述有證據能力。查本案
    證人徐若芹、廖金祥、簡振家、乙○○、丁○○、戊○○、
    林文燦於警詢時之證述，為審判外之言詞陳述，原即不得採
    為證據，復無刑事訴訟法第159條之1至159條之5規定之例外
    情形，自應認不具證據能力，合先敘明。
二、訊據被告甲○○對於事實欄一所示寄藏、持有制式槍枝、子
    彈之事實，坦承不諱。而被告所持有之槍彈及本案扣案之彈
    殼、彈頭經送鑑定結果，送鑑槍枝（槍枝管制編號00000000
    00號）1把係美國SMITH&WESSON廠915型口徑9mm制式半自動
    手槍，槍號為「VDF0890」，槍管內具5條右旋來復線，機械
    性能良好，可擊發口徑9mm制式子彈，認具殺傷力；送鑑彈
    殼9顆（證物編號4、5、7、8、14、16、18、29、51）與美
    製制式手槍試射彈殼彈底特徵紋痕相符合，認均係由該槍枝
    所擊發；送鑑彈頭4顆（證物編號27、37、40、63）與美製
    制式手槍試射彈頭來復線特徵相吻合，認係由該槍枝所擊發
    ，有內政部警政署刑事警察局96年3月7日刑鑑字第09600295
    66號槍彈鑑定書、96年4月4日刑鑑字第0960043561號槍彈鑑
    定書、96年5月10日刑鑑字第0960051077號槍彈鑑定書各1份
    可稽。此外並有扣押物品清單1份、林忠科之個人除戶資料
    查詢在卷，及扣案槍枝、彈頭、彈殼可查。被告如事實欄一
    所示犯罪事實，洵堪認定。
三、訊據被告對於事實欄二所載時地，持前開美製制式槍枝、子
    彈，對被害人林益霖射擊之事實，均坦承不諱，核與在場證
    人廖金祥、丁○○、乙○○於偵查中之證詞，及乙○○、丁○○、戊○○於本院審理時之證詞相符。且本案自被害人左
    肩胛骨取出之彈頭1顆（編號63）經鑑定結果，與被告所持
    美製制式手槍試射彈頭來復線特徵相吻合，係由該槍枝所擊
    發等情，亦有內政部警政署刑事警察局96年3月7日刑鑑字第
    0960029566號槍彈鑑定書可憑。又被害人確因遭受槍擊，受
    有2處槍傷，其1係左膝部貫穿槍傷（非致死創傷），另1則
    係右背部槍擊傷，子彈自右背部進入，穿入左後肋膜內側、
    左橫隔膜、左肺下葉、左肺上葉、左第5至第6根肋間隙、左
    肩胛骨，造成左血胸、左肺出血，因此致死之事實，亦有醫
    師說明表、病歷各1份在卷可稽，且據臺灣宜蘭地方法院檢
    察署檢察官會同法醫相驗明確，製有相驗屍體證明書、法醫
    驗斷書，及法務部法醫研究所96醫剖字第0961100227號解剖
    報告書、同所96醫鑑字第0961100227號鑑定報告書可憑。是
    被告於上揭時地持制式槍枝、子彈朝被害人射擊，致被害人
    背部中彈、左血胸、左肺出血，因此致死之事實，洵堪認定
    。至被告雖辯稱：當時被害人係站立，伊則因遭被害人射擊
    而坐在地上，伊均係朝被害人腳部射擊，並無殺人犯意；且
    當時係被害人持槍朝伊射擊，伊當時係為求自保，不得不朝
    被害人開槍反擊，伊之行為屬正當防衛；又伊肇事後即託友
    人乙○○打電話報警說明伊肇事，符合自首要件云云。但查
    ：
 (一) 被告係持制式手槍、子彈朝被害人射擊，已見前述。又案發
    現場留有22顆彈殼及彈顆10顆，另經證人林文燦會同警方尋
    獲被害人遺留之槍枝2把，有宜蘭縣警察局羅東分局所製槍
    擊命案現場勘察報告可稽。而前開槍枝、彈殼、彈頭經送鑑
    定結果，被害人所持槍枝分別為捷克CZ廠75型口徑9mm制式
    半自動手槍（含彈匣1個，槍枝管制編號0000000000號，下
    簡稱捷克製制式手槍），及12GAUGE制式霰彈槍（槍枝管制
    編號0000000000號）；現場所遺留之彈殼、彈頭中，13顆彈
    殼（證物編號2、3、15、17、19至24、26、30、31）及6顆
    彈頭（證物編號1、6、11、28、43、46），認均係由捷克製
    制式槍枝所擊發，有內政部警政署刑事警察局96年3月7日刑
    鑑字第0960029566號槍彈鑑定書、96年4月4日刑鑑字第0960
    043561號槍彈鑑定書可稽。又在場證人乙○○、丁○○、戊○○於本院審理中，亦均證述當時被告與被害人相互持槍射
    擊等情無訛（證人乙○○部分見本院卷第79頁；證人丁○○
    部分見本院卷第84頁；證人戊○○部分見本院卷第90、91頁
    ），且互核一致。是被告與被害人於案發當時係互相持制式
    手槍射擊之事實，要屬無疑。
 (二) 被告與被害人於案發前1日晚間因服務小姐徐若芹點檯之事
    發生爭執，被告欲打被害人之事實，業據證人乙○○、簡振
    家、丁○○證述明確（證人乙○○部分見偵查卷第129、130
    頁；證人簡振家部分見偵查卷第127頁；證人丁○○部分見
    偵查卷第128頁、本院卷第83頁），且互核相符。即被告於
    偵查中亦自承：「發現乙○○與林益霖在吵架但沒有打起來
    …我本來要打林益霖…但我尚未動手，乙○○便喊停，命令
    我不要動手，我的手有稍微到林益霖的背，之後不了了之」
    等語無誤（見相驗卷第161頁背面），足見被告見被害人與
    乙○○衝突時，對被害人已心生嫌隙。又被告於聽聞被害人
    返回金寶貝KTV後對空鳴槍，又遭被害人持槍射中（認定被
    害人先持槍射中被告之理由，詳下述），其顯然係因與林益
    霖心生嫌隙，復受林益霖開槍射擊而受傷，致心有未甘而對
    被害人開槍反制。
 (三) 又按制式手槍、子彈之威力強大，任意持之對人發射，即可
    能致命，此為一般常識，亦據被告供承在卷（見本院卷第13
    頁），且依被告之供述，及在場證人乙○○、戊○○所證述
    ，被告與被害人互相射擊時距離僅約2公尺左右（被告供述部
    分見本院卷第12頁；證人乙○○部分見本院卷第77頁；證人
    戊○○部分見本院卷第90頁），以此近距離持槍對被害人背
    部部位射擊，益見被告對於可能擊中被害人致命部位而發生
    被害人死亡之結果，有所認識及預見。況依宜蘭縣警察局羅
    東分局所製現場勘查報告所載：「由彈著點編號42、41、40
    、39、38、37、36重建彈道顯示均由I區射擊，且由酒櫃下方
    彈著點40、37內取獲之彈頭及編號27之彈頭碎片，經鑑驗均
    為嫌犯甲○○所射擊…研判甲○○於I區朝死者林益霖動線共
    回擊9槍（朝F區回擊1槍、G區回擊2槍，最後於H區回擊6槍
    ）（詳本判決附圖所示）」、「依彈著點34、9、10、11重
    建之彈道顯示，於E、F及G區射擊者（即被害人）應為站姿
    ，而彈著點45及47之彈道偏低，射擊者（即被害人）（H區
    ）應為蹲或臥姿，研判不排除林益霖由G區往H區逃避時，腿
    部及背部中彈受傷倒地」等情（見勘查報告第25頁），暨在
    場證人乙○○於本院審理中證稱：「（本判決附圖所示）林
    益霖一開始在E後來到G最後到H倒地」等語（見本院卷第78
    頁）、在場證人戊○○於本院審理時證稱：「（問：林益霖
    對空鳴槍之後，甲○○與林益霖互相開槍射擊？）我看到的
    時候他們2人都已經倒下」、「（你看到他們2人互相射擊時
    姿勢？）林益霖倒著身體還在滾動開槍，甲○○倚在柱子旁
    也算是倒著」等語（見本院卷第88、91頁）。足認被害人自
    本判決附圖G區往H區移動時，已因遭被告射中而倒臥在地，
    被告於被害人倒臥在本判決附圖H區時，尚且將槍枝內其餘
    子彈（6顆）全數用磬，且於被害人背對被告時仍朝被害人
    背部射擊，足見其殺意甚堅，必欲置被害人於死地而後快，
    其有殺害被害人之犯意甚明。被告辯稱其均係朝被害人腳部
    射擊，並無殺人犯意云云，顯係推諉之詞，不足採信。
 (四) 按正當防衛者，係指對於現在不法之侵害，而出於防衛自己
    或他人權利之行為而言。故正當防衛必須對於現在不法之侵
    害始得為之，侵害業已過去，即無正當防衛可言。如係侵害
    已過去後之報復行為，不得主張防衛權，有最高法院30年上
    字第1040號判例可資參照。本件被害人係背部受致命傷而死
    亡等情，已見前述，足見該傷勢係被告朝被害人背部射擊無
    疑。又被告抗辯被害人先持槍朝被告射擊等情，雖與宜蘭縣
    警察局羅東分局所製現場勘查報告所載「研判甲○○於I區
    朝死者林益霖動線共回擊9槍」、「另由甲○○於I區○○○
    道均偏低，射擊時應為蹲或坐姿…研判方某在I區回擊時應
    已中彈受傷」等情（見勘查報告第25、26頁）相符，尚堪採
    信。但查，被害人固先開槍朝被告射擊，惟被害人自本判決
    附圖G區往H區移動時，已因遭被告射中而倒臥在地，此見前
    述。則在被害人倒臥在地且轉身背對被告之時，被告所受之
    侵害即屬過去，被告竟持制式手槍近距離朝被害人背面射擊
    ，其所為無非係侵害過後之復仇行為，自不能認被告之開槍
    係屬正當防衛，是被告辯稱其係基於防衛其自身權利而為之
    反擊云云，要屬無據。
 (五) 至被告雖於本院審理時辯稱：其於受傷就醫途中，央乙○○
    代為報警自首云云，並舉證人乙○○、丁○○之證詞，通話
    明細，及110報案紀錄為證。但查：(1)經本院隔離訊問證人
    乙○○、丁○○結果，證人乙○○固先證稱：在送被告就醫
    之途中，在車上被告要其報案，其即撥行動電話報警，稱其
    友人阿偉發生槍戰等語（見本院卷第71至72、76頁）；經交
    互詰問後則改稱：其係將被告送到羅東聖母醫院時，在聖母
    醫院門口打電話等語（見本院卷第76頁），其證詞已有矛盾
    。而之後訊問證人丁○○時，證人丁○○證稱被告係在送醫
    途中之車上要乙○○報案等語（見本院卷第85頁），亦與證
    人乙○○經交互詰問後之證詞迥異，上開證人所述，係屬迴
    護之詞。況被告於警詢、偵查中均供陳：其受槍傷後，根本
    不知何人將其送醫，因其已昏迷等語無訛，有其不爭執陳述
    任意性之警詢、偵查筆錄可稽（見警卷第3頁、偵查卷第163
    頁背面），被告於本院審理中亦供稱：其中彈後意識不清，
    呈現昏迷狀態，直到在醫院加護病房時才醒來等語（見本院
    卷第146頁），其辯稱於送醫途中託乙○○報案云云，實難
    遽信。(2)被告固另提出載有0925XXX856號行動電話於96年2
    月22日凌晨2時15分許撥打110報案之通話紀錄為據，證人吳
    啟明於本院審理中亦證稱其受被告之託，係持其配偶之0000
    000000號行動電話撥打110等語在卷（見本院卷第71頁），
    然經本院當庭勘驗當日凌晨2時12分至2時33分許之110報案
    錄音內容結果，共3份報案內容中，僅提及金寶貝KTV有人吵
    架，及金寶貝KTV、羅東聖母醫院有人受槍傷等情形而已，
    並無隻字提及被告涉案乙情，此有本院審判筆錄可稽（見本
    院卷第128至131頁）。況證人即本案承辦警員己○○、庚○○到庭，均證稱在案發當天詢問證人廖金祥時，經廖金祥告
    知當天被告與被害人互相開槍等語（見本院卷第64、68頁）
    ，核與證人廖金祥之96年2月22日6時23分至9時許之警詢筆
    錄內容及指認照片相符（見警卷第55至57頁、第60頁），證
    人庚○○並證稱在廖金祥製作筆錄之前，並無接獲任何人親
    自或電話告知被告持槍涉案等語（見本院卷第68頁），核與
    前揭報案內容未提及被告涉案等情相符。(3)綜上所述，被告
    於本院審理中辯稱其於偵查犯罪機關知悉犯罪行為人之前，
    託乙○○報案自首云云，顯係臨訟卸責之詞，無足採信。
 (六) 綜上，本件事證明確，被告犯行洵堪認定，應予依法論科。
    至公訴人認被告於本案之前曾遭被害人持槍射擊，而對被害
    人懷恨在心等情，為被告所否認。經查：被告因本案受傷經
    送醫後，經X光發現右大腿有1彈頭，屬舊傷等情，固據證人
    即羅東聖母醫院醫師丙○○證述明確（見本院卷第59、60頁
    ），且該彈頭經取出送鑑定結果，認係由前開捷克製制式手
    槍所擊發等情，有內政部警政署刑事警察局96年3月7日刑鑑
    字第0960029566號槍彈鑑定書可稽。惟被告前開右大腿槍傷
    既係舊傷，卷內復查無事證足認被害人於本案發生之前即持
    有該捷克製制式手槍並係由被害人持槍朝被告射擊，故尚難
    認定被告先前曾因遭被害人槍傷而懷恨，惟此部分並不影響
    本院前揭認定，附此敘明。
四、核被告所為，係犯槍砲彈藥刀械管制條例第7條第4項之未經
    許可持有制式手槍罪、同條例第12條第4項之未經許可持有
    子彈罪，及刑法第271條第1項之殺人罪。被告於95年4、5月
    間受寄林忠科交付之制式槍彈，嗣知悉林忠科死亡後，即變
    更為持有之意而持有，僅論以槍砲彈藥刀械管制條例第7條
    第4項之未經許可持有手槍、第12條第4項之未經許可持有子
    彈罪。被告同時持有制式手槍、子彈，係一行為觸犯數罪名
    ，為想像競合犯，應依刑法第55條想像競合犯規定，從一重
    之未經許可持有制式手槍罪處斷。又被告所犯之殺人罪與上
    開未經許可持有制式手槍罪間，犯意各別，行為互殊，應予
    分論併罰。爰審酌被告並無前科，素行尚佳，惟自95年4、5
    月間起受寄或持有制式槍枝、子彈直至本案事發，期間長達
    10個月，又隨身攜帶上開槍彈至KTV公共場所，對社會治安
    之潛在危害甚鉅；又持制式手槍與被害人火拚，除致被害人
    死亡，令被害人家屬無限傷痛外，亦致使在場人戊○○、林
    文燦受傷（未據告訴），惡性重大；兼衡被告因被害人對空
    鳴槍、持槍射擊之挑釁而反擊之動機、其自身亦因前揭持槍
    火拚行為而受傷等情；暨被告犯後雖坦承持有槍彈，且與被
    害人家屬和解，賠償新臺幣150萬元，但就其殺人犯行則始
    終否認犯罪，未見悔意之犯後態度等一切情狀，分別量處如
    主文所示之刑，及定其應執行之刑，並就所處罰金刑部分諭
    知易服勞役之折算標準。扣案之美製制式手槍1枝，係被告
    持以殺害被害人之物，已詳如前述，與扣案捷克製制式手槍
    、霰彈槍各1把，均屬違禁物，應依刑法第38條第1項第1款
    規定諭知沒收；至子彈9顆均經射擊，僅餘彈殼，已喪失違
    禁物之性質，爰不予宣告沒收，併此敘明。
據上論結，應依刑事訴訟法第299條第1項，槍砲彈藥刀械管制條
例第7條第4項、第12條第4項，刑法第11條前段、第271條第1項
、第55條、第51條第5款、第42條第3項、第38條第1項第1款、第
40條第2項，判決如主文。
本案經檢察官賴慶祥到庭執行職務。
中　　華　　民　　國　　96　　年　　11　　月　　2 　　日
                  刑事第三庭審判長法　官   林惠玲
                                  法  官   劉家祥
                                  法  官   鄧晴馨
以上正本證明與原本無異。
如不服本判決應於收受本判決後10日內向本院提出上訴書狀，並
應敘述具體理由。若未敘述理由者，應於上訴期間屆滿後20日內
向本院補提理由書狀(均須按他造當事人之人數附繕本)。
                                  書記官   林秀麗
中　　華　　民　　國　　96　　年　　11　　月　　5 　　日
附錄本案論罪科刑法條：
槍砲彈藥刀械管制條例第7條第4項
未經許可，持有、寄藏或意圖販賣而陳列第1項所列槍砲、彈藥
者，處5年以上有期徒刑，併科新台幣1千萬元以下罰金。
槍砲彈藥刀械管制條例第12條第4項
未經許可，持有、寄藏或意圖販賣而陳列子彈者，處5年以下有
期徒刑，併科新台幣300萬元以下罰金。
刑法第271條第1項
（普通殺人罪）
殺人者，處死刑、無期徒刑或10年以上有期徒刑。
